【裁判字號】    98,訴,625
【裁判日期】    990210
【裁判案由】    給付票款等
【裁判全文】
臺灣新竹地方法院民事判決              98年度訴字第625 號
原      告  丙○○
訴訟代理人  游開雄律師
被      告  尚宙有限公司
法定代理人  乙○○
被      告  永尚工業股份有限公司
兼法定代理  甲○○
人
上列當事人間給付票款等事件，本院於民國99年1 月18日辯論終
結，判決如下：
    主  文
被告永尚工業股份有限公司應給付原告新臺幣貳佰捌拾壹萬玖仟
壹佰伍拾陸元，暨自民國九十八年十二月三日起至清償日止，按
年息百分之五計算之利息。
被告甲○○應給付原告新臺幣壹佰拾伍萬玖仟伍佰柒拾捌元，
暨自民國九十八年十月十九日起至清償日止，按年息百分之五計
算之利息。
前二項之被告，如有一被告已為給付時，其餘被告就已給付部分
，免其責任。
原告其餘之訴駁回。
訴訟費用由被告永尚工業股份有限公司負擔二分之一，餘由被告
甲○○負擔。
本判決第一、二項於原告分別以新臺幣玖拾肆萬元、肆拾陸萬元
為被告永尚工業股份有限公司、甲○○供擔保後，得假執行。
原告其餘假執行之聲請駁回。
    事實及理由
甲、程序方面
    按訴狀送達後，原告固不得將原訴變更或追加他訴，但擴張
    或減縮應受判決事項之聲明者，不在此限，民事訴訟法第
    255 條第1 項第3 款定有明文。查本件原告起訴請求被告永
    尚工業股份有限公司（下稱永尚公司）應給付原告新臺幣（
    下同）2,919,156 元及被告甲○○應給付原告1,459,578 元
    ，暨均自起訴狀繕本送達翌日即民國98年9 月22日起至清償
    日止，按年息百分之5 計算之利息。嗣於訴訟程序進行中，
    變更上開利息起算日為對被告永尚公司自98年12月3 日起，
    對被告甲○○自98年10月19日起，核屬減縮應受判決事項之
    聲明，依首揭規定，應予准許。
乙、實體方面
壹、原告方面
一、原告起訴主張：
（一）緣被告永尚公司法定代理人即被告甲○○邀同原告為連帶
      保證人，於93年11月23日向萬泰商業銀行股份有限公司（
      下稱萬泰銀行）南大分行貸款4,000,000 元。詎被告永尚
      公司未依約清償，尚有本金2,882,880 元未清償，原告為
      免除債務，僅得以連帶保證人之地位向萬泰銀行清償
      2,919,156 元，包含本金2,882,880 元、延滯利息24,276
      元、法院相關費用12,000元，嗣被告甲○○為清償前開借
      款及利息，交付由被告尚宙有限公司（下稱尚宙公司）所
      簽發、發票日為97年12月31日、發票金額為2,950,000 元
      之支票乙紙（下稱系爭支票）予原告，詎原告提示付款竟
      遭退票。經去函催告，均置之不理，原告爰依民法相關規
      定請求被告永尚公司、被告甲○○返還借款，併依票據法
      律關係請求被告尚宙公司給付票款。
（二）查被告永尚公司、被告甲○○之消費借貸債務，與被告尚
      宙公司所負之票據債務，均係為清償原告依連帶保證關係
      代償後所取得之債權，該等債務關係具有同一目的，係因
      個別不同之債務發生原因，對於原告各負給付義務，性質
      上屬不真正連帶債務，是以，一被告給付，他被告於其給
      付範圍內免其給付之責，合先敘明。
（三）依民法第272 條第1 項、第280 條、第281 條、第749 條
      及最高法院45年台上字第1426號判例，被告永尚公司應對
      原告負擔主債務人責任，被告甲○○應就其應負擔部分對
      原告負責。
      1.查原告為被告永尚公司向萬泰銀行借款之之連帶保證人
        ，今原告已代被告永尚公司清償對萬泰銀行2,919,156
        元之債務，故原告自得依民法第749 條之規定，承受債
        權人對主債務人之債權後，向本件借款之主債務人即被
        告永尚公司請求全部代償之金額。
      2.次查，原告與被告甲○○均為被告永尚公司之連帶保證
        人，故兩人均為連帶債務人，應依民法第280 條之規定
        平均分擔義務，兩人應各負一半之保證債務。今原告已
        代被告永尚公司清償對萬泰銀行2,919,156 元之債務，
        而令被告甲○○免除連帶債務，則原告自得依民法第
        281 條第1 項請求被告甲○○負擔一半之保證債務，即
        1,459,578元（計算式：2,919,156÷2＝1,459,578）。
（四）依票據法第85條第1 項、第133 條、第144 條規定，原告
      得向被告尚宙公司行使追索權，請求給付票款。查被告甲
      ○○為清償其本人及被告永尚公司對原告之債務，遂交付
      被告尚宙公司所簽發之系爭支票供原告收受。因被告尚宙
      公司為前開支票之發票人，且支票債務經原告屆期提示竟
      不獲兌現，故原告依票據法之規定向被告尚宙公司行使追
      索權，並請求自付款提示日即97年12月31日起至清償日止
      按年息百分之6 計算之利息。
（五）另查，被告等間係屬不真正連帶債務，一被告給付時，他
      被告於其給付範圍內免其給付之責，是本件數項標的間應
      屬互相競合或選擇者，依民事訴訟法第77條之2 第1 項但
      書規定，本件訴訟標的之價額應依其中價額最高者即
      2,950,000 元定之，併予陳明。
（六）縱上所述，爰請求被告尚宙公司應給付原告2,950,000 元
      ，暨自97年12月31日起至清償日止，按年息百分之6 計算
      之利息；被告永尚公司應給付原告2,919,156 元，暨自98
      年12月3 日起至清償日止，按年息百分之5 計算之利息；
      被告甲○○應給付原告1,459,578 元，暨自98年10月19日
      起至清償日止，按年息百分之5 計算之利息；如有任一被
      告為給付時，其餘被告就已給付部份，免其責任；訴訟費
      用由被告負擔；願供擔保請准宣告假執行。
二、對被告答辯之陳述
    （一）否認系爭支票系被告甲○○冒開，亦否認原告有建議
          被告甲○○冒開系爭支票，應由被告尚宙公司舉證。
    （二）已收到被告甲○○還款100,000 元，惟就分期部分無
          法接受。
貳、被告方面
一、被告尚宙公司則以：
（一）對原告所提證物其中之借據及代位清償證明，形式上真正
      不爭執，且對原告主張有幫被告永尚公司還款2,919,150
      元沒有意見，惟此與被告尚宙公司無關。
（二）被告甲○○係被告尚宙公司法定代理人之子，系爭支票並
      非被告尚宙公司法定代理人所開，而係被告甲○○冒用其
      名義所開，管理公司票及大小章之被告尚宙公司法定代理
      人之妻即證人彭美鑾亦不知情，系爭支票之大小章為真正
      。
（三）系爭支票據被告甲○○稱，係原告以：「你能拿到尚宙有
      限公司的支票，我就有辦法迫你爸爸付款。」等語指使被
      告甲○○所為。此舉亦使被告尚宙公司跳票，財務陷入困
      境而無法經營，且被告尚宙公司之客戶亦因跳票而收回訂
      單，被告尚宙公司亦因此而停業，並遭員工索討資遣費，
      爰請求原告賠償被告尚宙公司5,000,000元。
（四）原告稱連帶保證之債務為4,000,000 元，惟其所提出之借
      據所載借款金額僅為2,000,000 元，而竟要求被告甲○○
      開立2,950,000 元之票據，金額明顯不符，顯屬誣告，而
      系爭票據係由被告甲○○所開出，且為被告甲○○當庭自
      承，應自行負責。
（五）綜上所述，爰請求駁回原告之訴。
二、被告兼永尚公司法定代理人甲○○則以：
（一）本件係因伊邀同原告為連帶保證人，嗣原告為清償借款，
      要求伊提供票據，而非原告教唆伊所為，爰偽造有價證券
      ，以為還款。
（二）系爭支票係伊於95年間自被告尚宙公司法定代理人之抽屜
      中擅自取出簽發，發票日為97年，未經任何人之同意，票
      據金額為原告代償之2,850,000元，及利息100,000 元。
（三）同意原告之請求，惟因現無資力，願先還款100,000 元，
      其餘部分請求分期清償。
、得心證之理由
一、原告主張被告甲○○邀同原告為被告永尚公司之借款為連帶
    保證，已代償2,919,156 元爰請求被告永尚公司給付
    2,919,156 元、被告甲○○給付1,459,578 元及利息等之事
    實，業據其提出借據、代位清償證明書、系爭支票、台灣票
    據交換所退票理由單及存證信函等件（以上均影本）為證，
    被告尚宙公司以借款金額不符等語置辯，經查：
（一）按借用人應於約定期限內，返還與借用物種類、品質、數
      量相同之物；又稱保證者，謂當事人約定，一方於他方之
      債務人不履行債務時，由其代負履行責任之契約；另保證
      人向債權人為清償後，於其清償之限度內，承受債權人對
      主債務人之債權；而連帶債務人中之一人，因清償、代物
      清償、提存、抵銷或混同，致他債務人同免責任者，得向
      他債務人請求償還各自分擔之部分，並自免責時起之利息
      ，民法第478 條前段、第739 條、第749 條本文、第281
      條第1 項定有明文。
（二）參諸原告所提出之證據，及本院依職權函詢萬泰銀行，依
      該行函覆之被告永尚公司放款歷史交易明細查詢表觀之（
      有該行放款歷史交易明細查詢表在卷可佐），被告永尚公
      司之借款，已逾原告主張之金額，且為被告兼永尚公司法
      定代理人甲○○所不爭執，則原告主張保證及清償承受等
      情，堪予採認。然被告甲○○於訴訟程序進行中表示願就
      其中100,000 元部分先予清償，並經原告當庭自承：「有
      拿到10萬元。」（見本院99年1 月18日言詞辯論筆錄），
      則原告前開主張自應扣除被告甲○○已清償之100,000 元
      。
（三）從而原告依據消費借貸、保證及清償承受之法律關係，請
      求被告永尚公司應給付原告2,819,156 元，暨自98年12月
      3 日起至清償日止，按年息百分之5 計算之利息；被告甲
      ○○應給付原告新台幣1,359,578 元，暨自98年10月19日
      起至清償日止，按年息百分之5 計算之利息之部分，於法
      有據，應予准許。逾此部分之請求，為無理由，應予駁回
      。
二、至原告主張依票據法律關係請求被告尚宙公司給付票款
    2,950,000 元之部分，被告尚宙公司則以前詞置辯，經查：
（一）按盜用他人印章為發票行為，即屬票據之偽造。被盜用印
      章者，因非其在票據上簽名為發票行為，自不負發票人之
      責任，此項絕對的抗辯事由，得以對抗一切執票人，最高
      法院51年台上字第3309號判例參照。
（二）被告尚宙公司抗辯系爭支票系被告甲○○所偽造，固為原
      告所否認，然偽造之情既經證人彭美鑾到庭證稱：「（問
      ：甲○○有無跟你講本案支票的事情？）事後跳票我有問
      他，他說黃先生說開票給他當證據，他不會去兌現。（問
      ：甲○○告訴你票是他開的？）我問他，原告叫他跟爸爸
      拿一張票開給他，原告不會把票拿去兌現。（問：你兒子
      是跟你講說，票是爸爸給他的？）我問他，黃先生跟他講
      說，票給他當證據，黃先生不會去兌現。（問：票怎麼會
      到甲○○手上？）我不知道。（問：你沒有問他？）後來
      有問他，他說黃先生叫他開的。（問：票不是你在保管？
      ) 他知道票是我在保管，我用二十年了。（問：票怎麼會
      到甲○○手上？）我不知道。（問：你沒有問票怎麼會到
      甲○○手上？）我不知道，他把我偷去的。（問：整本票
      的票根？）我下次帶來。那張支票在票根本裡面是沒有。
      （問：甲○○跟你說是他偷開的？）是，甲○○跟我講是
      他偷開的。（問：甲○○何時跟你講本案的支票是他偷開
      的？）銀行通知的時候，97年12月30日。」（見本院98年
      11月11日言詞辯論筆錄）復經被告甲○○到庭以：「（問
      ：你是否偽造有價證券？）是。（問：哪一天偽造的？是
      否為發票日？）95年偽造97年的票，因為黃先生是擔保人
      要還銀行，要我提供票據給他，他還銀行是永尚公司的。
      」（見本院99年1 月18日言詞辯論筆錄），本院審酌偽造
      有價證券須負刑事罪責，而證人彭美鑾與被告甲○○為母
      子，衡諸天倫，尚無匿飾而陷被告甲○○於囹圄之理，而
      被告甲○○亦自承借款而已無自淪刑事被告之必要，則被
      告尚宙公司所為票據偽造之抗辯，堪信為真實。
（三）系爭支票既係被告甲○○所偽造，依據前揭判例，被告尚
      宙公司自不負發票人責任，從而原告自無從對被告尚宙公
      司主張票據權利，據此，原告本於票據之法律關係請求被
      告尚宙公司給付票款2,950,000 元，為無理由，應予駁回
      。至被告甲○○涉犯偽造有價證券罪嫌疑部分，則由本院
      依職權告發，併予敘明。
肆、原告陳明願供擔保，請准宣告假執行，就其勝訴部分，核無
    不合，爰酌定相當金額准許之，就其敗訴部分，假執行之聲
    請失所附麗，應予駁回。
伍、本件事證已臻明確，兩造其餘陳述及主張或攻繫防禦方法，
    對判決之結果不生影響，爰不一一條列審究，併此敘明。
陸、據上論結，本件原告之訴為一部有理由，一部無理由，依民
    事訴訟法第79條、第390 條第2 項，判決如主文。
中    華    民    國    99    年    2     月    10    日
                  民事第一庭    法      官  許翠玲
以上正本係照原本作成。
如對本判決上訴，須於判決送達後20日內向本院提出上訴狀。
中    華    民    國    99    年    2     月    10    日
                                書記官  陳思璟

司法院資訊處製作；財團法人民間司法改革基金會備份。
